臺灣板橋地方法院民事判決　　　　　　　99年度訴字第1843號
原　　　告　翔譽國際建設股份有限公司
法定代理人　張修清
訴訟代理人　孫大龍律師
被　　　告　吳勝太郎
　　　　　　吳萬居
共　　　同
訴訟代理人　吳蓁琳
上列當事人間請求拆屋還地事件，經本院於民國100 年1 月25日
言詞辯論終結，判決如下：
    主      文
被告吳勝太郎應將坐落台北縣三重市○○○段同安厝小段第一○
七地號土地上，如附圖斜線部分所示、面積十八平方公尺之房屋
拆除，並將上開土地返還原告。
被告吳萬居應自坐落台北縣三重市○○○段同安厝小段第一○七
地號土地上，如附圖斜線部分所示、面積十八平方公尺土地遷出
。
被告吳勝太郎應給付原告新台幣壹萬捌仟肆佰拾柒元及自民國
九十九年八月二十一日起至清償日止，按年息百分之五計算之利
息；暨自民國九十九年八月五日起至返還第一項土地之日止，按
月給付原告新台幣壹仟貳佰柒拾壹元。
原告其餘之訴駁回。
訴訟費用由被告吳勝太郎負擔十分之九，餘由原告負擔。
本判決第一項於原告以新台幣壹佰萬元為被告吳勝太郎供擔保後
，得假執行；但被告吳勝太郎如以新台幣壹佰壹拾伍萬陸仟伍佰
元為原告預供擔保後，得免為假執行。
本判決第二項於原告以新台幣參拾玖萬元為被告吳萬居供擔保後
，得假執行；但被告吳萬居如以新台幣壹佰壹拾伍萬陸仟伍佰元
為原告預供擔保後，得免為假執行。
本判決第三項得假執行；但被告吳勝太郎如以新台幣壹萬捌仟肆
佰拾柒元為原告預供擔保後，得免為假執行。
原告其餘假執行之聲請駁回。
    事實及理由
一、程序方面：原告起訴後，其法定代理人變更為張修清，並經
    張修清具狀聲明承受訴訟，核無不合，應予准許。
二、原告主張：原告於民國98年5 月5 日因買賣而取得台北縣三
    重市○○○段同安厝小段第107 地號土地（下稱系爭土地）
    所有權全部。被告吳勝太郎為坐落系爭土地上之門牌號碼台
    北縣三重市○○○路203 巷5 弄8 號未辦保存登記房屋（下
    稱系爭房屋）之所有人，系爭房屋無權占有原告之系爭土地
    如附圖斜線部分所示、面積計18平方公尺，原告爰依民法第
    767 條前段、中段規定，訴請被告吳勝太郎將系爭房屋拆除
    ，並將系爭土地返還原告。另系爭房屋由被告吳勝太郎與其
    成年之子即被告吳萬居共同居住，被告吳萬居亦無占有系爭
    土地之正當權源，爰依民法第767 條規定，訴請被告吳萬居
    自系爭土地上遷出。又被告吳勝太郎無權占有系爭土地，侵
    害原告之所有權，並因此獲有相當於租金之利益，致原告受
    有損害，原告依民法第179 條、第184 條規定，以土地法第
    97條第1 項及第105 條規定，按系爭土地申報地價年息10%
    計算，請求被告吳勝太郎給付自原告取得系爭土地所有權之
    日即98年5 月5 日起算至其拆屋還地時止之相當於租金之不
    當得利或損害金。計算式詳列如下：
    (一)98年5月5日至99年8月4日止－
      1.98年5 月5 日至98年12月31日：
        系爭土地於上述期間之公告地價為每平方公尺新台幣（
        下同）1 萬6500元，依據平均地權條例第16條規定換算
        ，系爭土地之申報地價為每平方公尺1 萬3200元，以申
        報地價年息百分之十計算，則被告吳勝太郎於上述期間
        應給付原告之不當得利或損害金為1 萬5688元（18×13
        200 ×10% ×24 1/365 =15688 ）元。
      2.99年1 月至99年8 月4 日：
        系爭土地自99年1 月起之申報地價為每平方公尺1 萬41
        20元，以申報地價年息10% 計算，被告吳勝太郎於上述
        期間應給付原告之不當得利或損害金為1 萬5041元（18
        ×14120 ×10% ×216/365=15041 ）元。
      3.綜上，被告吳勝太郎自98年5 月5 日起至99年8 月4 日
        止，應給付原告之不當得利或損害金為3 萬0729元。
    (二)自99年8 月5 日起至被告吳勝太郎拆屋還地之日止－
      系爭土地自99年1 月1 日起之申報地價為每平方公尺1 萬
      4120元，以申報地價年息10% 計算，被告吳勝太郎自99年
      8 月5 日起，每月應給付之不當得利或損害金為2,118 元
      （18×14120 ×10% ×1/12 =2118），原告爰請求被告吳
      勝太郎自99年8 月5 日起至履行拆屋還地義務時止，按月
      給付原告2,118 元等語。
    (三)求為判決：
      1.被告吳勝太郎應將坐落台北縣三重市○○○段同安厝小
        段107 地號土地上門牌號碼台北縣三重市○○○路203
        巷5 弄8 號之房屋如附圖所示斜線部分，面積18平方公
        尺拆除，並將上開土地返還予原告。
      2.被告吳萬居應自第一項土地上遷出。
      3.被告吳勝太郎應給付原告3 萬0729元及自起訴狀繕本送
        達翌日起至清償日止，按年息5%計算之利息；另應自99
        年8 月5 日起至第一項房屋拆除之日止，按月給付原告
        2118元。
      4.原告願供擔保，請准宣告假執行。
三、被告則以：
  (一)被告吳勝太郎對於系爭土地有正當使用權源，原告之訴顯有
    違反誠實信用原則中之禁止權利濫用規定：
    系爭房屋所坐落之基地除系爭土地外，尚包括同小段第108
    之1 地號土地，合計約13坪。系爭房屋為2 層樓磚造房屋，
    係53年間，分別由訴外人于吉傳以250 元、850 元之代價，
    與地主林添福、陳張來好合建購得，嗣由于吉傳移轉於于一
    山，再由于一山移轉於陳貴榮，末於65年間由陳貴榮以20萬
    元之代價出售移轉於被告吳勝太郎，而系爭房屋占有系爭土
    地之面積約3 坪，並非無合法之占有權源。雖然當初因不懂
    法律而土地代書怠忽職責未辦理登記，然40多年以來，每位
    土地所有權人均知悉此事，而已不欲、亦知理虧未能行使其
    請求拆屋還地權利，或不欲、或無理由要求被告吳勝太郎履
    行拆屋還地之義務。原告之訴顯有違反民法第148 條第1項
    、及第2 項誠實信用原則中之禁止權利濫用規定。又縱系爭
    房屋係無權占有系爭土地，被告吳萬居亦未曾在該3 坪上之
    廁所出入使用，是被告吳萬居否認占有系爭107 地號土地。
  (二)縱被告吳勝太郎無使用占有系爭土地之正當權源，惟其於40
    餘年前係以金錢購得系爭房屋及所坐落土地，僅疏未辦理登
    記而已，故40餘年以來亦應視為以上開買賣價額買斷租賃權
    或使用權。因此，縱然原告為興建大樓，而於98年5 月5日
    購得系爭土地，亦應容忍被告吳勝太郎之繼續租賃或使用（
    視為租金部分既然已於40餘年以前買斷，原告即不得再向被
    告吳勝太郎收取）。
  (三)退步言之，縱系爭房屋占有系爭土地係無權占有（假設語氣
    ），惟系爭房屋自53年與地主合建購得以來，地主均無異議
    ，已足以引起被告吳勝太郎之正當信任，認為地主已不欲行
    使其權利，或不欲被告吳勝太郎履行其義務，依一般社會之
    通念，可認雖迭經輾轉取得系爭土地之原告，於98年5 月5
    日購買系爭土地前，亦應已詳觀系爭土地使用情形及測量後
    再予購買系爭土地，故被告權利之再為行使，已違背民法第
    148 條第2 項誠信原則。又系爭房屋為磚造2 層房屋，與隔
    鄰又為緊鄰共有牆壁，且為被告等安身立命之處，是如將該
    3 坪房屋拆除，勢必造成系爭房屋及隔鄰房屋倒塌之虞，嚴
    重危害公共安全。準此，依民法第148 條第1 項不得違反誠
    信原則之規定，原告訴請被告吳勝太郎拆屋還地及被告吳萬
    居遷出系爭土地，為無理由。
  (四)行政院82年4 月23日臺82財字第11153 號所頒定之「國有出
    租基地租金調整方案」第1 項明定，國有出租基地，自82年
    71日起，一律依照土地申報地價年息5%計收租金。故縱系爭
    房屋占有系爭土地無合法之占有權源，核系爭房屋所在係位
    於偏僻之淡水河邊之巷弄內，其相當租金之不當得利，應較
    上開「國有出租基地租金調整方案」第1 項所訂依照土地申
    報地價年息百分之5 為低，以土地申報地價年息2%為宜等語
    ，資為抗辯。併答辯聲明：駁回原告之訴及假執行之聲請；
    如受不利判決，願供擔保請准宣告免為假執行。
四、兩造不爭執事項：
  (一)原告於98年5 月5 日因買賣而取得系爭土地所有權全部。
  (二)被告吳勝太郎為坐落系爭土地上之門牌號碼台北縣三重市○
    ○○路203 巷5 弄8 號未辦保存登記房屋（即系爭房屋）之
    所有人，系爭房屋占有原告之系爭土地如附圖所示斜線部分
    ，面積18平方公尺。
五、兩造爭執事項要點：
  (一)被告吳勝太郎抗辯其有占有使用之正當權源，有無理由？
  (二)原告本件起訴有違反誠實信用原則中之禁止權利濫用規定？
  (三)倘被告吳勝太郎之系爭房屋係無權占有系爭土地，則原告得
    請求被告吳勝太郎給付相當於租金之不當得利或損害金之金
    額，應以若干金額為適當？
  茲析述如下：
六、按所有人對於無權占有或侵奪其所有物者，得請求返還之。
    對於妨害其所有權者，得請求除去之。有妨害其所有權之虞
    者，得請求防止之。民法第767 條第1 項定有明文。本件原
    告主張其於98年5 月5 日因買賣而取得系爭土地所有權全部
    ，為系爭土地所有權人，為兩造所不爭，並有土地登記謄本
    可稽，自堪信為真正。被告辯以：系爭房屋之坐落基地除系
    爭土地外，尚包括同小段第108 之1 地號土地，合計約13坪
    ；乃53年間，分別由訴外人于吉傳以250 元、850 元代價，
    與地主林添福、陳張來好合建購得，嗣由于吉傳移轉於于一
    山，再由于一山移轉於陳貴榮，末於65年間由陳貴榮以20萬
    元之代價出售移轉於被告吳勝太郎，當初因不懂法律而未辦
    理登記，並非無合法之占有權源等語，為原告否認，依舉證
    責任分配法則，自應由被告就該有利於己之事實，負舉證責
    任。經查：被告上開抗辯，雖提出于吉傳於53年7 月13 日
    ，分別與林添福、陳張來好簽立之杜賣證書各1 件，于一山
    於64年9 月5 日出具證明書1 件予陳貴榮，及陳貴榮以20萬
    元之代價出售予被告吳勝太郎之杜賣證書影本1 件為憑（見
    本院卷第29至34頁反面），然于吉傳53年7 月13日與林添福
    間之杜賣證書中關於不動產標示則記載「三重市三重埔同安
    厝小段107 地號之內（三重市○○路227 巷1 弄5 號房屋基
    地）一‧伍坪」「以上，批明：本件土地係賣主之亡父林昌
    生所有共有土地，故賣主要負責辦理繼承登記及備齊過戶登
    記書類交付買主辦李過戶手續」字樣，而陳貴榮與被告吳勝
    太郎間簽立之杜賣證書關於不動產標示之記載為「土地坐落
    ：三重市三重埔同安厝小段108-1 、『107 地號』土地貳筆
    ，後日如可以辦理過戶時買主可優先辦理。」字樣（見本院
    卷第34頁反面）；按不動產物權，依法律行為而取得、設定
    、喪失及變更者，非經登記，不生效力，民法第758 條第1
    項定有明文。被告吳勝太郎既未登記取得系爭土地之所有權
    ，依法自不得以上開事由對抗系爭土地所有權人即原告，被
    告此部分抗辯，非有理由。原告主張被告吳勝太郎之系爭房
    屋為無權占有系爭土地，乃為有據。
七、被告另辯稱原告訴請拆屋還地為權利濫用等語，為原告否認
    。按民法第148 條權利之行使，不得以損害他人為主要目的
    之規定，係在限制權利人行使權利，專以損害他人為主要目
    的。若當事人行使權利，雖足使他人喪失利益，苟非以損害
    他人為主要目的，即不受該條規定之限制。最高法院著有86
    年台上字第1807號裁判意旨可為參照。查，被告自認系爭房
    屋所占用系爭土地之部分，係供廁所使用（見本院卷第62頁
    反面之被告答辯狀及被證5 照片兩張），而系爭房屋為2 層
    樓磚造房屋，1 樓實際上無人居住，僅供堆置雜物使用，被
    告吳勝太郎、吳萬居僅使用2 樓之1 間房間而已（見本院卷
    第123 頁下方該張二樓房間照片），至於被告全家實際上係
    共同居住於系爭房屋「對面」之門牌號碼台北縣三重市○○
    ○路203 巷5 弄9 號1 樓房屋等情，業據本院於99年11月23
    日至系爭房屋及土地現場履勘屬實，並製有勘驗筆錄在卷可
    稽（見本院卷第96至98頁），復有原告所陳報之現場照片11
    張足憑（見本院卷第119 至124 頁），被告2 人既僅實際使
    用系爭房屋2 樓之1 間房間，其餘均為空屋，甚至占用系爭
    土地部分之系爭房屋1 、2 樓衛浴室均無使用，被告全家實
    際上係共同居住於系爭房屋「對面」之房屋等各情，則原告
    訴請拆除佔用系爭土地上之系爭房屋部分，乃所有權權利之
    正當行使，並非專以損害被告為主要目的，不受民法第148
    條之限制；且系爭房屋縱拆除占用房屋後段之占用系爭土地
    如附圖所示斜線部分面積18平方公尺之部分，亦不致發生如
    被告所辯稱將致系爭房屋倒塌之情形，是被告該部分抗辯，
    為無足取。因此，原告訴請被告吳勝太郎應將系爭房屋無權
    占用原告系爭土地如附圖所示斜線部分面積18平方公尺部分
    拆除，將上開土地返還原告，洵為正當。又被告吳萬居居住
    於系爭房屋，亦無占有使用如附圖所示斜線部分面積18平方
    公尺之系爭土地之正當權源，已如前述，則原告請求被告吳
    萬居應自如附圖所示斜線部分面積18平方公尺之系爭土地遷
    出，亦屬正當。
八、按無法律上之原因而受利益，致他人受損害者，應返還其利
    益，民法第179 條定有明文。又無權占有他人土地，可能獲
    得相當於租金之利益為社會通常之觀念，最高法院61年台上
    字第1695號判例可資參照。本件被告吳勝太郎所有之系爭房
    屋無權占用原告系爭土地如附圖斜線部分所示18平方公尺面
    積，揆諸上開說明，應認獲有相當於租金之利益，致原告受
    有損害，故原告依不當得利法律關係，請求被告吳勝太郎自
    原告取得系爭土地所有權之日即98年5 月5 日起至拆除系爭
    房屋返還上開無權占有之系爭土地之日止，按月給付原告相
    當於租金之不當得利，洵為正當。又按城市地方房屋之租金
    ，以不超過土地及其建築物申報總價年息10% 為限，土地法
    第97條第1 項定有明文。所謂土地及建築物之總價額，依土
    地法施行法第25條規定，土地價額依法定地價；建築物價額
    則依該管市縣地政機關估定之價額而言。而依土地法第148
    條規定，土地所有權人依土地法所申報之地價為法定地價。
    則土地法第97條第1 項所謂土地申報價額即指該土地之申報
    地價而言。而按土地所有權人未於公告期間申報地價者，以
    公告地價80% 為其申報地價，此為平均地權條例第16條所明
    定。本件系爭土地98年之公告地價為每平方公尺16,500元（
    見本院卷第9 頁，系爭土地公告地價表），依上開規定，以
    公告地價80% 計算系爭土地之申報地價，則系爭土地98年度
    之申報地價為每平方公尺13,200元（計算式：16,500元×80
    % ＝13,200元）；而系爭土地99年度迄今申報地價為每平方
    公尺14,120元（見本院卷第8 頁，土地登記謄本），被告吳
    勝太郎無權佔用系爭土地之面積為18平方公尺；本院審酌系
    爭土地位於三重市○○○路203 巷與集美皆207 巷之巷弄間
    ，對面為4 層樓公寓，三重市○○○路203 巷5 弄底有一寺
    該203 巷5 弄外接中正南路，中正南路附近多為住家，商店
    不多，惟距忠孝大橋不遠，可連接台北市，交通便利等情（
    除有本院至現場履勘製有勘驗筆錄外，復據兩造分別具狀陳
    明及提出照片於卷），認應以年息6%計算為適當。是以，原
    告得請求自98年5 月5 日取得系爭土地所有權之日起至99年
    8 月4 日止相當於租金之不當得利金額應為18,437元【計算
    式：《98年5 月5 日至98年12月31日，共計241 天，相當於
    租金之不當得利金額9,413 元（18㎡×13,200元×6%×241
    天÷365 天＝9,413 元，元以下四捨五入，下同）》＋《99
    年1 月1 日至99年8 月4 日，共計216 天，相當於租金之不
    當得利金額9,024 元（18㎡×14,120元×6%×216 天÷365
    天＝9,024 元）》＝18,437元】，及自99年8 月5 日起至被
    告吳勝太郎拆除系爭房屋返還占用系爭土地之日止，按月得
    請求相當於租金之不當得利金額1,271 元（計算式：18㎡×
    14,120元×6%÷12月＝1,271 元）。從而，原告請求被告吳
    勝太郎給付自98年5 月5 日起至99年8 月4 日止相當於租金
    之不當得利18,437元，及自99年8 月5 日起至拆除拆除系爭
    房屋返還占用系爭土地之日止，按月給付原告1,271 元之範
    圍部分，核屬正當，應予准許；逾此範圍之請求，則無理由
    ，應予駁回。
九、又被告雖聲請本院傳訊系爭土地之歷任所有權人，對於被告
    吳勝太郎有無提出異議，以證明被告吳勝太郎之使用系爭土
    地有正當之權源云云，惟查，被告吳勝太郎未曾依民法第75
    8 條第1 項規定，取得系爭土地之不動產物權（見本院卷第
    40至43頁，系爭土地異動索引資料查詢），依法自不得主張
    其使用系爭土地有正當權源。退步言之，縱令系爭土地之歷
    任所有權人對於被告吳勝太郎使用系爭土地未曾提出異議為
    真，然按所謂默示之意思表示，係指依表意人之舉動或其他
    情事，足以間接推知其效果意思者而言，若單純之沉默，則
    除有特別情事，依社會觀念可認為一定意思表示者外，不得
    謂為默示之意思表示（最高法院29年上字第762 號判例意旨
    參照）。故縱歷任系爭土地所有權人之單純沉默，未曾提出
    異議為真，亦僅為歷任系爭土地所有權人消極的未行使其權
    利，尚難認為被告吳勝太郎即有占有使用系爭土地之合法正
    當權源，是原告聲請傳訊系爭土地之歷任所有權人，核無必
    要，併此敘明。
十、綜上所述，原告依物上請求權及不當得利法律關係，請求被
    告吳勝太郎應將系爭房屋坐落系爭土地上如附圖斜線部分所
    示、面積18平方公尺之部分拆除，將上開土地返還原告；被
    告吳萬居應自如附圖斜線部分所示、面積18平方公尺之系爭
    土地遷出；被告吳勝太郎應給付原告18,437元，及自起訴狀
    繕本送達翌日即99年8 月21日起至清償日止按年息5%計算之
    法定遲延利息，並自99年8 月5 日起至拆除系爭房屋返還系
    爭土地之日止，按月給付原告1,271 元部分範圍內，為有理
    由，應予准許。逾此範圍之請求，非有理由，應予駁回。
十一、本判決第三項所命被告吳勝太郎給付之金額未逾50萬元，
      依民事訴訟法第389 條第1 項第5 款規定，應依職權宣告
      假執行。其餘原告勝訴部分，兩造陳明願供擔保，聲請宣
      告假執行或免為假執行，經核無不合，爰分別酌定相當之
      擔保金額宣告之；至於原告敗訴部分，其假執行之聲請，
      失所附麗，併駁回之。
十二、因本案事證已臻明確，兩造其餘主張、陳述、攻擊防禦方
      法及所提之證據，經本院審酌後認於本判決結果不生影響
      ，爰不一一論述，附此敘明。
十三、結論：原告之訴一部為有理由，一部為無理由，依民事訴
      訟法第79條、第85條第1 項、第389 條、第390 條第2項
      、第392 條，判決如主文。
中    華    民    國   100    年    2     月    15    日
                  民事第一庭    法  官  陳翠琪
以上正本係照原本作成
如對本判決上訴，須於判決送達後20日內向本院提出上訴狀。如
委任律師提起上訴者，應一併繳納上訴審裁判費。
中    華    民    國   100    年    2     月    16    日
                                書記官  簡曉君